臺灣臺北地方法院民事判決　　　　　　　96年度訴字第4119號
原　　　告　永豐商業銀行股份有限公司
法定代理人　乙○○
訴訟代理人　甲○○
被　　　告　丁○○
　　　　　　　　　　　　樓
　　　　　　丙○○
共　　　同
訴訟代理人　王秋滿律師
上列當事人間請求塗銷所有權移轉登記事件，本院於九十六年七
月三日言詞辯論終結，判決如下：
    主  文
被告間就如附表所示之不動產所為之贈與債權行為及物權行為，
應予撤銷。
被告於民國九十六年一月九日將如附表所示之不動產，以贈與為
原因，向台北市建成地政事務所辦理之所有權移轉登記，應予塗
銷。
訴訟費用由被告負擔。
    事實及理由
一、原告主張：緣訴外人安佳美實業有限公司（下稱安佳美公司
    ）於民國（下同）93年5月28日以訴外人譚陳秀菊、鄭振榮
    及被告丙○○為連帶保證人，與原告簽立未定期限之最高限
    額新台幣（下同）30,000,000元之綜合授信約定書，保證安
    佳美公司對原告現在及將來所負之債務。嗣安佳美公司於93
    年5月31日向原告借款15,000,000元，惟因未依按期清償，
    依前開授信契約書約定，債務視為全部到期，經原告向台灣
    高雄地方法院起訴，並於96年4月20日判決被告丙○○與訴
    外人譚陳秀菊、鄭振榮應連帶給付原告2,755,853元，及該
    判決附表一所示之利息暨違約金在案。迨原告為聲請保全程
    序，乃調閱原登記於被告丙○○名下之坐落台北市○○區○
    ○段一小段74地號土地（權利範圍：23/31,555）及同地段3
    459建號建物（門牌：台北市○○區○○路2段504巷53號10
    樓；權利範圍：全部）登記謄本，發現上開土地及建物竟於
    96年1月2日遭被告丙○○以「贈與」之原因辦理登記於其子
    即被告丁○○名下，而被告上開無償行為已害及原告對於被
    告丙○○之債權，爰依民法第244條第1項、第4項之規定提
    起本訴。並聲明：(一)被告就如附表所示之不動產，於96年1
    月2日所為之贈與債權行為及物權行為應予撤銷。(二)被告應
    將如附表所示之不動產，以贈與之原因於96年1月9日向台北
    市建成地政事務所辦理所有權移轉之登記予以撤銷。(三)訴訟
    費用由被告連帶負擔。
二、被告則以：
（一）依台灣高雄地方法院96年度訴字第779號民事判決：「…
      嗣被告安佳美公司自95年12月14日起即未依約繳納本息，
      並於96年3月2日因票據存款不足遭退票，經台灣票據交換
      所公告拒絕往來，依約所有借款視為全部到期，尚有如附
      表1所示之本金、利息及違約金未清償，被告譚陳秀菊、
      丙○○、鄭振榮為連帶保證人應負連帶保證之責」，由上
      揭判決可知，被告丙○○應負連帶保證責任之時間點應為
      96年3月2日，而被告丙○○移轉系爭不動產所有權予被告
      丁○○之時間為96年1月2日，再參諸最高法院62年台上字
      第26 09號判例意旨所稱「…次按債權人得依民法第244條
      規定行使撤銷權，以其債權於債務人為詐害行為時，業已
      存在者為限」，是原告既係事後取得債權之人，自不得溯
      及行使撤銷權。
（二）被告丙○○對系爭不動產之處分，於95年11月時即向大地
      房屋之代書諮詢，得知系爭不動產可分為2筆贈與，恰巧
      於95年底及隔年初辦理贈與不動產可免贈與稅，乃將贈與
      事宜交代書辦理，該代書乃於95年12月19日向台北市稅捐
      稽徵處萬華分處提出所有權移轉契約，並於95年12月27日
      向財政部國稅局申報贈與，其餘不動產亦循相同模式於96
      年1月5日完成申報贈與，且上開不動產所有權移轉同時於
      96年1月9日經建成地政事務所登記完畢在案。職是，被告
      丙○○無償贈與系爭不動產予被告丁○○之行為，於原告
      主張被告丙○○詐害其債權之前業已存在，更無詐害債權
      之故意。
（三）答辯聲明：
    1.原告之訴駁回。
    2.訴訟費用由原告負擔。
三、兩造不爭執事項：
  1.訴外人安佳公司於93年5月28日以訴外人譚陳秀菊、鄭振榮
    及被告丙○○為連帶保證人，與原告簽立未定期限之最高限
    額30,000,000元之綜合授信約定書，保證安佳美公司對原告
    現在及將來所負之債務。
  2.訴外人安佳美公司於93年5月31日向原告借款15,000,000元
    ，嗣因未依按期清償，依前開授信契約書約定，債務視為全
    部到期，經原告對訴外人安佳公司、譚陳秀菊、鄭振榮及被
    告丙○○，向台灣高雄地方法院提起訴訟，經該院於96 年4
    月20日以96年度訴字第779號判決被告丙○○與訴外人安佳
    公司、譚陳秀菊、鄭振榮應連帶給付原告本金2,755,853元
    ，及判決所示之利息暨違約金確定。
  3.如附表所示之不動產，原登記於被告丙○○名下，被告丙○
    ○於95年12月19日、96年1月2日向台北市建成地政事務所，
    基於贈與之原因，申請辦理該不動產所有權移轉登記予被告
    丁○○名下，經該所於96年1月9日完成移轉登記在案。
四、本院得心證之理由：
（一）被告丙○○將如附表所示之不動產移轉登記予被告丁○○
      時，原告對被告丙○○已取得債權：
    1.按保證債務之所謂連帶，係指保證人與主債務人負同一債
      務，對於債權人各負全部給付之責任者而言，此就民法第
      272條第1項規定連帶債務之文義參照觀之甚明。最高法院
      45年台上字第1426號著有判例足參。又稱保證者，謂當事
      人約定一方於他方之債務人不履行債務時，由其代負履行
      責任之契約，民法第739條定有明文。而契約之債務，除
      附有條件或期限者外，於該契約成立時即已發生。故未附
      有條件或期限之保證契約成立後，保證人就主債務人於保
      證契約約定期間內所生對於債權人之債務，均應代負履行
      之責任，即其債務始於保證契約成立之時，終於約定保證
      期間內主債務人對保證契約債權人之債務全部履行完畢為
      止。最高法院91年度台上字第1513號裁判意旨足參。是連
      帶保證人與主債務人負有同一債務，並對於債權人各負全
      部給付之責，是其於同意擔任主債務人之連帶保證人時，
      其代負履行責任之保證債務即已發生，並非迨至主債務人
      不履行債務時，才發生保證債務。
    2.經查，本件被告丙○○於93年5月28日簽訂台北國際商業
      銀行綜合授信約定書，就訴外人安佳公司對原告現在及將
      來所負之債務，在30,000,000元範圍內，同意擔任連帶保
      證人，揆諸上開說明所示，被告丙○○對原告之連帶保證
      債務，於被告丙○○93年5月28日簽訂上開綜合授信約定
      書時起，即已發生。是被告丙○○辯稱伊所負之連帶保證
      債務，應自訴外人安佳公司於96年3月2日發生退票事由之
      後始發生，洵屬無據，尚非有理。是被告丙○○將如附表
      所示之不動產無償贈與予被告丁○○時，原告實已對被告
      丙○○存有債權。
（二）被告間就如附表所示之不動產所為之贈與債權及物權行為
      ，應予撤銷，並應將該不動產之所有權移轉登記予以塗銷
      ：
    1.按債務人所為之無償行為，有害及債權者，債權人得聲請
　　　法院撤銷之。債權人依第1項或第2項之規定聲請法院撤銷
　　　時，得並聲請命受益人或轉得人回復原狀。民法第244條
  　　第1、4項分別定有明文。又民法第244條之撤銷權，即學
      說所稱之撤銷訴權，須以訴之形式向法院請求為撤銷其行
      為之形成判決，始能發生撤銷之效果，此與同法第116條
      所定僅以意思表示為撤銷者迥有不同。債務人出賣其財產
      非必生減少資力之結果，苟出賣之財產已獲得相當之對價
      ，用以清償具有優先受償權之債務，則一方面減少其財產
      ，一方面減少其債務，其對於普通債權人，即難謂為詐害
      行為。最高法院54年台上字第975號、51年台上字第302號
      分別著有判例足參。
    2.經查，本件被告丙○○係基於民法贈與之法律關係，將如
      附表所示之不動產無償贈與予被告丁○○，並辦理所有權
      移轉登記予被告丁○○，是被告間之贈與行為應屬無償行
      為無訛，且基於債務人之總財產為所有債權人債權之總擔
      保原則，被告丙○○擅自將其所有之不動產，無償贈與予
      被告丁○○之行為，顯已產生減少其資力之結果，自屬有
      害及債權，是原告為此聲請本院撤銷被告間之無償贈與之
      債權行為及物權行為，洵屬有據。
    3.本院既將被告間，就如附表所示不動產所有權移轉登記所
      憑之贈與法律關係予以撤銷，則原告依民法第244條第4項
      之規定，請求被告應負回復原狀之責，亦屬有據，是原告
      訴請被告應塗銷如附表所示不動產之移轉登記，自屬有理
      ，應予准許。
五、綜上所述，本件被告丙○○於93年5月28日簽訂系爭綜合授
    信約定書，同意就訴外人安佳公司對原告現在及將來之債務
    ，在30,000,000萬元之範圍內，擔任連帶保證人，於斯時起
    ，被告丙○○之連帶保證債務即已發生，是原告對於被告丙
    ○○已取得債權無訛。嗣被告丙○○於96年1月9日擅自無償
    贈與其所有如附表所示之不動產予被告丁○○，顯有害及原
    告之債權。從而，原告訴請應將上開無償之贈與行為撤銷，
    並請求被告應將系爭不動產移轉登記予以塗銷，洵屬有據，
    為有理由，自應准許。
六、兩造其餘之攻擊或防禦方法及未經援用之證據，經本院斟酌
    後，認為均不足以影響本判決之結果，自無逐一詳予論駁之
    必要，併此敘明。
七、結論：本件原告之訴為有理由，依民事訴訟法第78條，判決
    如主文。
中　　華　　民　　國　　96　　年　　7 　　月　　31　　日
                  民事第五庭    法　官　陶亞琴
以上正本係照原本作成
如對本判決上訴，須於判決送達後20日內向本院提出上訴狀
中　　華　　民　　國　　96　　年　　7 　　月　　31　　日
                    　　　　　　書記官　林詩元
